臺灣新北地方法院民事裁定　　　110年度消債職聲免字第106號
聲　請　人
即　債務人　陳吳春夏


代　理　人　陳弘龍　
相　對　人
即　債權人　花旗（台灣）商業銀行股份有限公司


法定代理人　莫兆鴻　


代　理　人　陳正欽　
相　對　人
即　債權人　台新國際商業銀行股份有限公司

法定代理人　尚瑞強　


相　對　人
即　債權人　遠東國際商業銀行股份有限公司

法定代理人　周添財　


相　對　人
即　債權人　安泰商業銀行股份有限公司


法定代理人　丁予康　
代　理　人　羅漢璇　
相　對　人
即　債權人　凱基商業銀行股份有限公司


法定代理人　魏寶生　


相　對　人
即　債權人　渣打國際商業銀行股份有限公司

法定代理人　龐維哲　


相　對　人
即　債權人　星展（台灣）商業銀行股份有限公司


法定代理人　伍維洪　


相　對　人
即　債權人　元大商業銀行股份有限公司


法定代理人　翁健　　
代　理　人　黃勝豐　
上列當事人因債務人陳吳春夏聲請消費者債務清理事件，本院裁
定如下：
    主    文
債務人陳吳春夏應予免責。
    理    由
一、按法院為終止或終結清算程序之裁定確定後，除別有規定外
    ，應以裁定免除債務人之債務，消費者債務清理條例（下稱
    消債條例）第132 條定有明文。復按法院裁定開始清算程序
    後，債務人有薪資、執行業務所得或其他固定收入，扣除自
    己及依法應受其扶養者所必要生活費用之數額後仍有餘額，
    而普通債權人之分配總額低於債務人聲請清算前二年間，可
    處分所得扣除自己及依法應受其扶養者所必要生活費用之數
    額者，法院應為不免責之裁定。但債務人證明經普通債權人
    全體同意者，不在此限。債務人有下列各款情形之一者，法
    院應為不免責之裁定。但債務人證明經普通債權人全體同意
    者，不在此限：㈠於七年內曾依破產法或本條例規定受免責
    。㈡故意隱匿、毀損應屬清算財團之財產，或為其他不利於
    債權人之處分，致債權人受有損害。㈢捏造債務或承認不真
    實之債務。㈣聲請清算前二年內，因消費奢侈商品或服務、
    賭博或其他投機行為，所負債務之總額逾聲請清算時無擔保
    及無優先權債務之半數，而生開始清算之原因。㈤於清算聲
    請前一年內，已有清算之原因，而隱瞞其事實，使他人與之
    為交易致生損害。㈥明知已有清算原因之事實，非基於本人
    之義務，而以特別利於債權人中之一人或數人為目的，提供
    擔保或消滅債務。㈦隱匿、毀棄、偽造或變造帳簿或其他會
    計文件之全部或一部，致其財產之狀況不真確。㈧故意於財
    產及收入狀況說明書為不實之記載，或有其他故意違反本條
    例所定義務之行為，致債權人受有損害，或重大延滯程序，
    為消債條例第133條、第134條所明文。是法院為終止或終結
    清算程序之裁定確定後，除有消債條例第133條、第134條各
    款所定之情形者，法院應為不免責之裁定外，法院即應以裁
    定免除債務人之債務。
二、聲請人前依消債條例規定，於民國108年4月24日向本院聲請
    更生，經本院以108年度消債更字208號裁定自108年7月26日
    開始更生程序，因本院司法事務官查知聲請人於第三人南山
    人壽保險股份有限公司（南山壽險公司）有預估保單解約金
    計新臺幣（下同）14萬9,601元，於108年12月27日通知聲請
    人應將預估保單解約金納入更生方案以增加還款，聲請人於
    109年1月3 日具狀陳報無調整更生方案之必要，復經本院認
    定聲請人所提更生方案無消債條例第64條第1 項所定得逕行
    認可之情形，而於109年6月2 日裁定開始清算程序，並命司
    法事務官進行本件清算程序，本院民事執行處109 年度司執
    消債清字第86號受理後，司法事務官就聲請人於各金融機構
    存款1,144 元及以聲請人為要保人於第三人南山壽險公司之
    保險契約預估解約金計14萬4,400元，於110年3月5日裁定由
    聲請人提出等額現款到院，並於同日裁定認可110年3月4 日
    作成之分配表，復依分配表記載分配之順位、比例及金額，
    將上開總金額14萬5,544 元分配予各債權人收訖（清償比例
    32.1593﹪），本院司法事務官嗣於110年4 月28日裁定清算
    終結，上開終結清算程序裁定未據債權人異議而確定，業據
    本院調取本院108年度消債更字第208號、108 年度司執消債
    更字第224號、109年度消債清字第32號、109 年度司執消債
    清字第86號等卷宗查明屬實。嗣經本院通知各債權人就聲請
    人免責與否表示意見，債權人花旗（台灣）商業銀行股份有
    限公司（下稱花旗銀行）、台新國際商業銀行股份有限公司
    （下稱台新銀行）、遠東國際商業銀行股份有限公司（下稱
    遠東銀行）、安泰商業銀行股份有限公司（下稱安泰銀行）
    、凱基商業銀行股份有限公司（下稱凱基銀行）、渣打國際
    商業銀行股份有限公司（下稱渣打銀行）、星展（台灣）商
    業銀行股份有限公司（下稱星展銀行）、元大商業銀行股份
    有限公司（下稱元大銀行）均表示不同意聲請人免責，其理
    由各如下：
  ㈠債權人花旗銀行陳稱：請詳察聲請人是否具消債條例第133
    條、第134條各款之不免責事由等語。
  ㈡債權人台新銀行陳稱：請詳察聲請人是否有消債條例第133
    條、第134 條所定之不免責事由，諸如查詢聲請人入出境資
    料以確認其是否有奢侈浪費或隱匿財產之行為等語。
  ㈢債權人遠東銀行陳稱：請依職權逕為調查聲請人是否構成消
    債條例第133條、第134條各款所定不免責事由等語。
  ㈣債權人安泰銀行陳稱：聲請人有多筆信用卡及信用貸款債務
    ，顯示聲請人未能衡量自身清償能力，又恣意過度消費，以
    致財務缺口急速擴張，終致入不敷出，積欠龐大債務，故請
    依職權裁定不免責等語。
  ㈤債權人凱基銀行陳稱：倘現今聲請人每月收入扣除支出後尚
    有剩餘，即應依消債條例第133條裁定不免責等語。
  ㈥債權人渣打銀行陳稱：請查明聲請人自聲請清算後至今，有
    無固定收入以清償債務而該當消債條例第133 條所定不免責
    事由；並請依職權調查聲請人有無消債條例第134 條各款不
    免責情事；又債權人於清算執行程序中受償金額為9,070 元
    ，於清算執行程序外之受償金額為0 元，未符清算保障原則
    ，請求裁定不免責等語。
  ㈦債權人星展銀行陳稱：聲請人未衡量自身償債能力，撙節開
    銷，卻持續大量使用信用卡消費或借款，任令債務增加至難
    以負擔最後無法清償之地步，堪認其確係因奢侈、浪費之行
    為而導致負擔過重之債務，顯有消債條例第134條第4款之情
    事，並請依職權調查聲請人有無消債條例第133條、度134條
    各款不免責情事等語。
  ㈧債權人元大銀行陳稱：請依職權調取聲請人財產所得資料，
    若聲請人符合消債條例第133條、第134條所定情事，即應為
    不免責裁定等語。
三、經查：
  ㈠按法院裁定開始更生程序後，債務人免責前，法院裁定開始
    清算程序，其已進行之更生程序，適於清算程序者，作為清
    算程序之一部；其更生聲請視為清算聲請，為消債條例第78
    條第1項所明定。聲請人於108年4 月24日向本院聲請更生，
    經本院以108年度消債更字208號裁定自108年7月26日開始更
    生程序，因聲請人拒將預估保單解約金14萬9,601 元納入更
    生方案，復經本院認定聲請人所提更生方案無消債條例第64
    條第1項所定得逕行認可之情形，而於109年6月2日裁定開始
    清算程序，故應以聲請人於108年7月26日起至裁定免責前之
    期間，聲請人有無薪資、執行業務所得或其他固定收入，扣
    除自己及依法應受其扶養者所必要生活費用之數額後仍有餘
    額，且普通債權人之分配總額低於聲請人聲請清算前2 年間
    ，可處分所得扣除自己及依法應受其扶養者之必要生活費用
    之餘額，以判斷其有無消債條例第133 條之適用。
  ⒈聲請人陳稱其自108年7月26日更生程序開始至今之收入、支
    出狀況並無變動等語。查聲請人聲請更生時稱伊自94年起，
    健康狀況陸續出問題以致無工作，租屋與配偶、小兒子共住
    ，目前由小兒子代表提出現金1萬2,000元至1萬5,000元供聲
    請人生活支出等語，並提出相關文件為證。經本院108 年度
    消債更字第208 號審酌上情，認定暫以聲請人小兒子每月提
    供現金1萬2,000元至1萬5,000元之平均數1萬3,500元為其每
    月可處分所得數額【（12,000+15,000）÷2＝13,500】；復
    參諸聲請人所檢附之資料而認定其每月必要生活費用為1 萬
    1,120元（包含膳食費6,000元、交通費1,000元、醫療費500
    元、健保費580元、日常用品費2,000元、電信費300 元、國
    民年金740 元）。則聲請人於本件清算程序開始後之每月可
    處分所得1萬3,500元扣除其每月之必要生活費用1萬1,120元
    後，尚有餘額2,380元（13,500－11,120＝2,380），故有消
    債條例第133條之適用。
  2.復依聲請人上開所稱，其自94年起健康狀況陸續出問題以致
    無工作，由小兒子提出現金1萬2,000元至1萬5,000元供其生
    活支出等情，堪以認定聲請人自94年起至今之每月收入、支
    出狀況大致相同。故聲請人聲請清算前2年（即106年4 月24
    日至108年4月23日）之收入為32萬4,000元（13,500×24＝
    324,000）；而聲請清算前2年之必要生活費用為26萬6,880
    元（11,120×24＝266,880）。
  3.從而，聲請人聲請清算前2年間可處分所得32萬4,000元，扣
    除必要生活費用之數額26萬6,880元後，剩餘5萬7,120 元（
    324,000－266,880＝57,120）。依上說明，普通債權人之分
    配總額14萬5,544元，高於聲請人聲請清算前2年間可處分所
    得扣除必要生活費用之數額5萬7,120元，是聲請人無消債條
    例第133條所定應不免責之事由，應堪認定。
  ㈡債權人台新銀行請求本院調查聲請人之入出境資料以確認其
    是否奢侈浪費；另星展銀行主張聲請人未衡量自身償債能力
    ，撙節開銷，卻持續大量使用信用卡消費或借款，任令債務
    增加至難以負擔最後無法清償之地步，堪認確係因奢侈、浪
    費之行為而導致負擔過重之債務，而有消債條例第134條第4
    款應不免責事由。關於消債條例第134條第4款奢侈浪費行為
    ，按修正前規定，債務人之浪費行為屬不免責之事由，實務
    上適用結果，債務人多因有此款事由而不獲免責，為免對債
    務人過度嚴苛，應予以適度限縮為消費奢侈商品或服務，並
    參照第20條、第44條、第64條、第82條及第133 條等規定，
    限於債務人於聲請清算前2 年內，所為消費奢侈商品或服務
    等不當行為，始足當之（消債條例第134 條修正理由）。本
    件聲請人係於108年4月24日向本院聲請更生，嗣經本院更生
    轉清算，依消債條例第78條第1 項規定，更生之聲請視為清
    算之聲請。是本件應審查聲請人於108年4月24日前2 年內（
    即106年4月24日起至108年4月23日止），有無修正後消債條
    例第134條第4款所定情形，以定聲請人是否有該款所定不免
    責要件。查聲請人自106年4月1日至110年9 月16日止均無入
    出境資料等情，有本院查詢入出境資訊連結作業在卷可稽。
    次查，聲請人於聲請清算前2年即106年4月24日至108年4 月
    23日間並無消費、借貸紀錄等情，有債權人台新銀行110年7
    月28日台新總個資字第1100012917號函暨檢附台新銀行信用
    卡帳單（補印）、遠東銀行民事陳報狀、安泰銀行民事陳報
    狀暨檢附歷史消費帳單明細查詢、元大銀行之民事陳報狀暨
    檢附信用卡已出帳交易明細在卷可稽。是債權人台新銀行、
    星展銀行上開主張核與消債條例第134條第4款所定「聲請清
    算前二年內，因消費奢侈商品或服務、賭博或其他投機行為
    」之要件不符，故債權人台新銀行、星展銀行上開主張，要
    無可採。
  ㈢再消債條例關於清算程序係以免責主義為原則，不免責為例
    外，債權人如主張聲請人有該條例第134 條其餘各款所定行
    為，自應就聲請人合於上開要件之事實，舉證以實其說。惟
    債權人花旗銀行、台新銀行、遠東銀行、渣打銀行、星展銀
    行、元大銀行並未具體說明或提出相當事證證明，自難認聲
    請人有消債條例第134條第4款規定以外之不免責情事。
四、綜上所述，聲請人經法院為終結清算程序之裁定確定，既無
    消債條例第133 條或第134 條各款所定之不應免責情形存在
    ，自應以裁定免除聲請人之債務，是聲請人聲請免責，自應
    准許，爰裁定如主文。
中    華    民    國  110     年    12    月     9    日
                  民事第四庭法  官  莊佩頴
上為正本係照原本作成
如不服本裁定，應於裁定送達後10日內，以書狀向本院提出抗告
，並繳納抗告費新臺幣1,000 元。
中    華    民    國  110     年    12    月     9    日
                            書記官  李瑞芝